【裁判字號】    94,交聲,429
【裁判日期】    970430
【裁判案由】    交管條例聲異
【裁判全文】
臺灣板橋地方法院刑事裁定             94年度交聲字第429號
原處分機關  交通部公路總局臺北區監理所
異  議  人
即受處分人  甲○○
上列受處分人因違反道路交通管理處罰條例案件，對於交通部公
路總局臺北區監理所於民國94年3 月14日所為之處分（原處分案
號：北監營字第裁40－C00000000 號），聲明異議，本院裁定如
下：
    主  文
原處分撤銷。
甲○○不罰。
    理  由
一、原處分機關以：異議人即受處分人甲○○於民國93年12月16
    日10時9 分許，在臺北縣泰山鄉○○路○ 段206 號前因駕駛
    GR－176 號營業貨運曳引車「肇事致人死亡」違規事實，遂
    為臺北縣政府警察局交通隊填製北縣警交字第C00000000 號
    舉發違反道路交通管理事件通知單當場舉發，由原處分機關
    遂以異議人有違反道路交通安全規則肇事致人死亡之違規事
    實，而依道路交通管理處罰條例第61條第1 項第4 款規定，
    裁處吊銷駕駛執照，一年內禁考。
二、聲明異議意旨略以：交通管理處罰條例第61條第1 項第4 款
    規定吊銷駕駛執照之構成要件係以汽車駕駛人，駕駛汽車有
    違反道路交通安全規則，因而肇事致人死亡者而言，然查本
    件車禍事故，異議人並無任何故意或過失之行為，且於原處
    分機關裁決時，本件事故之責任歸屬尚由台灣省台北縣區車
    輛行車事故鑑定委員會鑑定中，故在車輛肇事原因不明下，
    原處分機關即擅自認定異議人違反法律規定，顯然欠缺依據
    ，且有關本件車禍之刑事案件，仍由臺灣板橋地方法院檢察
    署檢察官偵查中，故異議人是否有過失仍未確定，實不宜在
    責任未明下先行處分異議人，為此聲明異議等語。
三、按汽車駕駛人，駕駛汽車違反道路交通安全規則，第三十三
    條之管制規則，因而肇事致人死亡者，吊銷其駕駛執照；又
    法院受理有關交通事件，準用刑事訴訟法之規定，道路交通
    管理處罰條例第61條第1 項第4 款、第89條前段分別定有明
    文。次犯罪事實應依證據認定之，無證據不得認定犯罪事實
    ，刑事訴訟法第154 條第2 項定有明文。次按認定不利於被
    告之事實，須依積極證據，苟積極證據不足為不利於被告事
    實之認定時，即應為有利於被告之認定，更不必有何有利之
    證據，最高法院30年上字第816 號判例可資參照。而本件異
    議人甲○○固坦承於上揭時、地發生車禍致呂鵬聲死亡之事
    實，然堅決否認其於本件肇事有何違反法律規定之故意或過
    失，並辯稱：本件事故之責任歸屬仍在鑑定中，肇事原因仍
    有不明，異議人是否有過失仍未確定，原處分機關即擅自認
    定異議人違反法律規定，顯然欠缺依據等語。
四、經查：
  (一)固然被害人呂鵬聲確因本件車禍遭本件異議人甲○○所駕上
    開曳引車之車輪輾壓致受傷死亡之事實，為異議人所不爭執
    ，並經臺灣板橋地方法院檢察署檢察官督同法醫師相驗明確
    ，製有相驗屍體證明書、驗斷書及勘驗筆錄等在卷可憑（見
    臺灣板橋地方法院檢察署94年度相字第8 號相驗卷宗）。惟
    按汽車行駛時，駕駛人應注意車前狀況及兩車併行之間隔，
    並隨時採取必要之安全措施，道路交通安全規則第94條第3
    項有明文規定。訊據異議人於警詢時係供稱：伊順向直行中
    山路，外側單一車道往桃園方向，對方呂鵬聲行駛與伊同向
    同車道在伊後方，於事故地點處時，伊前方及左右側都沒有
    車子，伊是突然聽到撞擊聲才知道出車禍了，至於雙方車輛
    如何發生碰撞伊不知道，車禍後，伊慢慢靠邊停好車，立刻
    下車查看情形，呂鵬聲已經人車倒地死亡了，伊時速約20公
    里等語（見同前署94年度偵字第880 號偵查卷第4 頁）；其
    於檢察官偵訊時仍陳稱：伊沒有看到死者的車子，那邊是單
    行道伊不知道他從何而來，是右後輪壓到死者，右後輪旁邊
    沒有看到擦痕；以及伊當時停紅燈，綠燈時剛起步，要進入
    單行道時都有注意兩邊，伊剛進入單行道時沒有機車，順著
    伊的路線走，直到單行道的尾巴才聽到怪聲音等語（見同前
    偵查卷第104 至105 頁）。而證人溫騰輝於警詢中係證稱：
    伊當時駕駛營業貨運曳引車GX-K10號順向直行中山路外側單
    一車道，甲○○駕駛營業貨車曳引車順向直行與伊同向同車
    道在伊正前方，伊看到呂鵬聲騎重機車，從伊右前方往異議
    人所駕駛車輛右側騎進去要超車，伊看到呂鵬聲人車往左邊
    倒地，然後異議人所駕車子右側車身中間處就輾過被害人了
    ，伊當時離前方車輛約5.5 公尺，伊視力正常等語；其復於
    偵訊中具結後證稱：伊跟在異議人車子後面，伊與異議人都
    是停紅燈，伊剛起步，異議人車子在伊前面速度很慢，伊就
    看到有一人倒下來，伊看到人倒下來，倒在車子中間部分，
    當時旁邊都有機車在行駛，異議人車子都是直走，沒有偏，
    速度沒有很快等情節（參見同前偵查卷第6 頁、第102 頁）
    。故本件異議人前揭所供述有關其行車路徑為直行、行車速
    度慢及其於本件事故發生之前並未與被害人呂鵬聲併行等情
    節，核與證人溫騰輝之證述情節相符合。而證人溫騰輝當時
    所駕駛之營業貨運曳引車高度非低，且其行經上開肇事路段
    為直線道路並無遮蔽物，此有卷附交通事故照片、道路交通
    事故調查報告表存卷可佐，又依證人溫騰輝證稱其與前方肇
    事車輛之距離為5.5 公尺，顯見視距良好，則在此情況下，
    證人溫騰輝證述其所能目擊本件肇事經過，尚與常理無違；
    另酌以證人溫騰輝陳稱其與異議人並不認識，衡情其應無虛
    構事實以迴護異議人而使自己陷於偽證罪責之理，應認證人
    溫騰輝之上開證述為真實，足堪採為憑信。是以，本件異議
    人駕車於進入上開因施工而車道縮減之臺北縣泰山鄉○○路
    路段時，並無偏向行駛之情形，而呂鵬聲所騎乘之AJ3- 499
    號普通重型機車並非位於異議人所駕曳引車之前，亦非與該
    車併行，係嗣後始由後從異議人所駕曳引車之右側往前行駛
    乙節，應可認定。而異議人當時既係沿中山路直行，並無證
    據可認異議人有準備轉彎或靠邊停車之意圖，則異議人於彼
    時之駕車注意義務應僅及於車前狀況及兩車併行之間隔，並
    隨時採取必要之安全措施。故異議人於上述車道上保持車輛
    直行時，則否能期待其注意到突從其後方超車至其右側之由
    被害人騎乘之機車？誠屬有疑。
  (二)又按汽車超車時，前行車減速靠邊或以手勢或亮右方向燈表
    示允讓後，後行車始得超越。超越時應顯示左方向燈並於前
    車左側保持半公尺以上之間隔超過，行至安全距離後，再顯
    示右方向燈駛入原行路線，道路交通安全規則第101 條第1
    項第5 款有明文規定。第查，本件係被害人呂鵬聲欲由後方
    往異議人所駕車輛之右側切入往前行駛乙節，業經證人溫騰
    輝結證在卷，又依據證人即國立交通大學運輸科技與管理學
    系專任副教授吳宗修於偵查中具結證稱：法規並沒有規定說
    行車時左邊要離多少公分、右邊要離多少公分，只規定要行
    駛於本車道內，且規定超車、會車要保持安全間距50公分以
    上；而依證人溫騰輝所述，死者是從異議人所駕車輛之右側
    車身騎進去，是否要超車是一種價值判斷，但是依照這樣的
    描述，技術上的判斷就是要超車等語（參見同前署95年度偵
    續一字第66號偵查卷第80-81 頁），故本件異議人與被害人
    呂鵬聲分別駕駛之兩車原本非屬兩車併行之情形，而係於被
    害人騎車由後方往異議人所駕駛車輛之右側切入後往前行駛
    ，方與異議人所駕車輛併行，而被害人之上開駕駛行為在技
    術上判斷屬超車行為，則自應與其欲超越的前車保持半公尺
    以上之間隔始稱允當。而經警實地測量本件肇事路段，已因
    道路施工而縮減車道寬度至4.2 公尺（含鋪設水溝蓋處之寬
    度），而異議人所駕曳引車車寬度則有2.5 公尺，此有道路
    交通事故調查報告表之事故現場圖卷附可考（見本院卷第13
    頁）；復參以該車有伸出車外各約30公分之左右側後視鏡，
    而異議人行車之左側即為施工圍籬，則異議人所駕曳引車輛
    需佔用車道之寬度至少為3. 1公尺；又觀諸上開機車在現場
    所留下之煞車痕起點，係距路緣為0.6 公尺，足認被害人呂
    鵬聲於肇事前係騎乘機車在約距路緣0.6 公尺處，而其所騎
    機車車身及機車手把暨後視鏡所延伸者係有一定之寬度，則
    將機車所在位置、上開曳引車及機車之車身寬度均予以加總
    後推算，足認被害人呂鵬聲於超車時並未與異議人所駕車輛
    保持0.5 公尺以上之安全間隔距離。故在異議人所駕車輛正
    常行駛於車道中，並沒有偏移，而被害人呂聲鵬係騎車由後
    方往異議人所駕駛車輛之右側切入後往前行駛而未保持安全
    距離之情況下，異議人是否能事先預見被害人呂鵬聲將有上
    開超車行為？又是否能期待異議人能及時發現自其後方右側
    切入之被害人呂鵬聲所騎乘機車，並做出適切偏閃至其左側
    貼近施工圍牆之反應或其他安全措施？均非無疑義。
  (三)另觀諸卷附交通事故現場照片（詳見本院卷第23頁彩色照片
    ）及交通事故現場圖可知，被害人呂鵬聲騎乘機車人車倒地
    後，該機車左倒前半車身衝上人行道，機車倒地後方水溝蓋
    上留有弧形長條之機車煞車輪胎，而該水溝蓋係佈滿粉塵之
    狀態，且機車倒地之前方則有放置介於道路緣石與路面間之
    鐵板斜坡。再綜合審酌事故現場圖、現場照片、警方勘查報
    告及上開各證人之證述等相關證據予以研判可知，本件事故
    發生係因肇事路段為施工區域，水泥溝蓋板上堆積眾多粉塵
    ，路面摩擦係數降低（即容易打滑），而死者呂鵬聲騎乘機
    車至肇車地點前，欲從異議人所駕砂石車右後方超車，而行
    駛至與異議人所駕曳引車併行處之水溝蓋上時，突然發現前
    方有鐵板放置而緊急煞車，最終向右閃避偏斜，以致前輪大
    角度跨上路邊緣石而使機車向左傾倒，左後車身因未跨上路
    緣石，而繼續在地面下刮痕，呂鵬聲則沿原運動方向前拋落
    地後遭異議人所駕砂車後壓過頭部死亡，尚難認呂鵬聲之死
    亡結果係異議人有違反注意義務之駕駛行為所致；而本件肇
    事經送臺灣省車輛行車事故覆議鑑定委員會鑑定及送國立交
    通大學鑑定亦同此認定，分別有上開委員會94年7 月12日府
    覆議字第0940100434號函、94年11月8 日交大管運字第0940
    004724號函附之行車事故鑑定意見書及96年3 月21日交大管
    運字第0960004171號函附之行車事故再鑑定意見書各1 份在
    卷可參。是以，本件肇事致人死亡之事實，尚難認係因異議
    人違反道路交通安全規則所致。
  (四)況且，被害人之母陳淑卿因認本件異議人係涉有業務過失致
    死罪嫌，而對本件異議人提出告訴之刑事案件，迭經臺板橋
    地方法院檢察署（下稱同前地檢署）檢察官於94年12月12日
    以94年度調偵字第326 號為不起訴處分後，告訴人不服，聲
    請再議，經臺灣高等法院檢察署檢察長以95年度上聲議字第
    340 號命令發回續行偵查，復經同前地檢署檢察官於95年7
    月31日以95年度偵續字第184 號為不起訴處分，告訴人亦不
    服，復聲請再議，經臺灣高等法院檢察署檢察長於95年9 月
    21日以95年度上聲議字第3843號命令發回續行偵查，再經同
    前地檢署檢察官於96年5 月30日以95年度偵續一字第66號為
    不起訴處分，告訴人不服，再度聲請再議，後經臺灣高等法
    院檢察署於96年7 月20日以96年度上聲議字第3273號處分書
    駁回再議，現仍由同前地檢署檢察官以96年度偵續二字第8
    號案件偵查中，尚未偵查終結等情，業經本院調借上開相關
    偵查卷宗核閱屬實，並有本院辦理刑事案件電話紀錄查詢表
    在卷可稽，則異議人對於本件肇事是否負有過失責任，亦尚
    未經起訴或不起訴確定。故異議人辯稱：本件事故之責任歸
    屬及肇事原因仍有不明，伊是否有過失仍未確定，原處分機
    關即擅自認定異議人違反法律規定，顯然欠缺依據等語，尚
    非無據。
五、綜上所述，本件肇事致人於死亡是否係肇因於異議人疏未注
    意道路交通安全規則之過失，尚有上開合理懷疑存在。此外
    ，復查無其他積極事證足證本件異議人有何違反道路交通安
    全規則，因而肇事致人死亡之違規行為，自不能逕予處罰。
    原處分機關未予詳查，在肇事責任未明之情況下，猶予裁處
    吊銷駕駛執照，一年內禁考，即有未洽，無可維持。從而，
    本件異議為有理由，原處分應予撤銷，併為受處分人不罰之
    諭知，以昭審慎。
六、據上論斷，應依道路交通案件處理辦法第20條，裁定如主文
    。
中    華    民    國    97    年    4     月    30    日
                  交通法庭法  官  林  淑  婷
以上正本證明與原本無異
如不服本裁定應於送達後五日內向本院提出抗告狀
                          書記官  林  金  良
中    華    民    國    97    年    4     月    30    日


司法院資訊處製作；財團法人民間司法改革基金會備份。
